【裁判字號】    98,交聲,930
【裁判日期】    981030
【裁判案由】    聲明異議
【裁判全文】
臺灣臺南地方法院交通事件裁定         98年度交聲字第930號
原處分機關  交通部公路總局嘉義區監理所臺南監理站
異  議  人
即受處分人  甲○○
上列受處分人因違反道路交通管理處罰條例案件，對於交通部
公路總局嘉義區監理所臺南監理站，民國98年7月21日所為之裁
決處分（處分案號：嘉監南字第裁74-KK0000000號），聲明異議
，本院裁定如下：
    主  文
原處分撤銷。
甲○○不罰。
    理  由
一、原處分意旨略以：異議人即受處分人甲○○（下稱異議人）
    所有之車號9089-LW號自用小客車（下稱系爭汽車），於民
    國（下同）98年5月10日13時47分許，行駛於雲林縣北港鎮縣164號線14.8公里處，有超速達60公里以上之情事，經
    雲林縣警察局交通隊（下稱舉發機關）予以製單舉發，嗣原
    處分機關即交通部公路總局嘉義區監理所臺南監理站，以異
    議人違規事實明確，乃依道路交通管理處罰條例（下稱處罰
    條例）第43條第3項前段之規定，裁處吊扣異議人所有之車
    號9089-LW號自用小客車之汽車牌照3個月等語。
二、聲明異議意旨略以：前車主黃建程於98年6月10日先將系爭
    汽車售予第三人黃信文所經營之車行，異議人則於98年6月
    16日始自該車行處購得系爭汽車業並辦妥過戶，依道路交通
    管理處罰條例第9條之1之規定，汽車所有人或駕駛人於向公
    路監理機關辦理汽車檢驗、各項登記或換發牌照、執照前，
    應先繳清其所有違反本條例第2章、第3章尚未結案之罰鍰後
    方得過戶，系爭車輛既可經二次過戶，自足信賴系爭汽車已
    無任何未結案之罰鍰。又本件違規發生於98年5月10日，當
    時異議人尚非汽車所有人，故本件違規自與異議人無關，原
    處分機關就此處罰異議人，難謂無失公允，爰聲明異議，請
    求撤銷原處分。
三、按汽車駕駛人，駕駛汽車行車速度，超過規定之最高時速60
    公里以上者，處汽車駕駛人6,000元以上24,000元以下罰鍰
    ；汽車駕駛人有第1項第2款行為者，並吊扣該車輛牌照3個
    月，道路交通管理處罰條例第43條第第1項第2款、第4項固
    有明文。查道路交通管理處罰條例第43條第3項規定，既僅
    明文處罰「汽車駕駛人」，另佐以行政罰法第4條之處罰法
    定原則，於「汽車駕駛人」與「汽車所有人」不同一之情形
    下，原處分機關自不得逾越法律之規定，逕處以「汽車所有
    人」吊扣該汽車牌照3個月之處分。況依道路交通管理處罰
    條例第43條第4項之立法意旨，在於防止有道路交通管理處
    罰條例第43條1項第1、2款之危險駕駛行為之駕駛人有再危
    險駕駛之虞，將危害其他用路人的生命、身體、財產所科處
    之加重處罰。基此，於汽車駕駛人與汽車所有人並非同一人
    時，原處分機關以有上開違規之情形，而對汽車所有人裁處
    上開吊扣汽車牌照3個月之處分，非但無法達到預防違規駕
    駛人再犯之目的，反而無端致無辜第三人之權益受損。準此
    ，於「汽車駕駛人」與「汽車所有人」不同一之情形下，自
    無對非駕駛人之汽車所有人裁處「吊扣汽車車牌照3個月」
    之必要。
四、本院審酌：
  (一)異議人所有之車號9089-LW號自用小客車，於98年5月10日13
    時47分許，經人駕駛行駛於雲林縣北港鎮縣道164號線14.8
    公里處，有超過規定之最高時速60公里以上，經舉發機關予
    以製單舉發，嗣原處分機關裁處吊扣異議人所有之車號9089
    -LW號自用小客車之汽車牌照3個月之事實，有原處分機關之
    嘉監南字第裁74-KK0000000號違反道路交通管理事件裁決書
    、舉發機關之雲警交字第KK0000000號舉發違反道路交通管
    理事件通知單影本及違規採證測速照片1幀等件為證，此部
    分事實當可認定。
  (二)惟查本件超速違規之駕駛人為第三人黃建程，其於98年6月
    10日已將系爭車輛出售予李信文所經營之車行，而異議人於
    同年月16日再於該車行購得該車之情事，有汽（機）車過戶
    登記書及汽車車主歷史查詢資料在卷可稽，另佐以系爭車輛
    前車主黃建程曾於98年9月10日下午3時40分到庭結證稱：我
    當時是將系爭車輛賣給李信文的車行等語（參本院卷第39頁
    ），異議人前開所辯，足堪採信。本件實際駕駛人既為第三
    人黃建程，已如前述，則系爭道路交通管理處罰條例第43條
    第3項關於吊扣汽車牌照之處罰，自不能令非實際駕駛人之
    受處分人負責，否則不僅有悖於該條例第43條第3項之文義
    ，更與立法意旨有間。況按違反行政法上義務之行為非出於
    故意或過失者，不予處罰，行政罰法第7條第1項復有明文；
    核異議人於本件違規行為發生之時，尚未取得系爭車輛之所
    有權，對系爭車輛之使用情形無任何管領之可能，就本件違
    規行為之產生，自不致有任何違反「故意容任或過失未善盡
    防範」等監督義務之可能性，對本件之交通違規無任何故意
    、過失可言，依前開規定，本件違規不得歸責於異議人。
  (三)原處分機關雖引用道路交通管理處罰條例第85條第2項規定
    ：「本條例關於車輛所有人之處罰，其為吊扣或吊銷車輛牌
    照者，不因『處分後』該車輛所有權移轉、質押、租賃他人
    或租賃關係終止而免於執行。」作為處罰異議人之說明。然
    就該法律之立法意旨觀，此係為防範汽車所有人於車輛違規
    後，藉移轉所有權、質押、租賃他人等方式，脫免吊扣牌照
    之處罰，而使該條之使用上將淪為具文，故汽車所有人於處
    分作成後，再以移轉所有權等方式規避吊扣車輛牌照之處罰
    ，即應受本條條文效力之所囿，而使該處分效力及於繼受取
    得汽車使用權利之人。而上開條文既明文以「處分後」，則
    意指處分機關之「裁決後」，方有其適用餘地，亦即需俟原
    處分機關作出吊扣車輛牌照之裁罰裁決書後，此時該車輛所
    有權移轉之情形，方受該條之拘束。而本件系爭汽車雖於98
    年5月10日即發生有本件違規，然舉發機關遲至同年6月19日
    方才開立舉發通知書，原處分機關則於同年7月21日始製開
    裁決書，上揭事實有舉發通知書及裁決書在卷可考。而異議
    人自第三人李信文處購得系爭汽車並辦妥過戶之日為98年6
    月16日，均在舉發通知單及裁決書製作之前，故此，異議人
    於處分作成前即已取得系爭汽車所有權，依循前開說明所示
    ，原處分機關自無由再依道路交通管理處罰條例第85條第2
    項之規定，將本件違規而應吊扣汽車牌照之不利益，歸責於
    異議人。
  (四)綜上所述，本件違規情事不得歸責於異議人，已如前述，原
    處分機關未察上情，仍依道路交通管理處罰條例第43條第3
    項之規定，裁處異議人吊扣汽車牌照3個月之部分，實有未
    洽。基此，本件異議為有理由，自應由本院將上開部分撤銷
    ，改諭知異議人不罰，以資適法。
五、據上論斷，應依道路交通管理處罰條例第87條第2 項、道路
    交通案件處理辦法第20條，裁定如主文。
中    華    民    國    98    年    10    月    30     日
                  交通法庭   法  官  廖建彥
以上正本證明與原本無異。
如不服本裁定應於送達後5日內向本院提出抗告狀（應附繕本）
。
                             書記官  吳揆滿
中    華    民    國    98    年    10    月    30     日


司法院資訊處製作；財團法人民間司法改革基金會備份。
